---
title: "Дополнительный проект (ANOVA)"
output:
  html_document:
    df_print: paged
    toc: true
    toc_float: true
    number_sections: true
editor_options: 
  chunk_output_type: console
---

```{r setup, include=FALSE, cache=FALSE}
if (!require(readxl)) {install.packages("readxl")}
if (!require(dplyr)) {install.packages("dplyr")}
if (!require(ggplot2)) {install.packages("ggplot2")}
if (!require(car)) {install.packages("car")}
if (!require(multcomp)) {install.packages("multcomp")}
if (!require(gridExtra)) {install.packages("gridExtra")}
if (!require(scales)) {install.packages("scales")}
if (!require(grid)) {install.packages("grid")}
```

# Описание данных

Данные представляют собой наблюдения, собранные 20 различными врачами. Они включают в себя следующие переменные:

**X** --- порядковый номер пациента

**id** --- уникальный идентификатор пациента

**drug_type** --- тип принимаемого препарата

**is_relapse** --- наличие рецидива

**age** --- возраст пациента

**gender** --- пол пациента

**days_in_hospital** --- кол-во дней проведённых в больничном стационаре

# Подготовка данных

## Чтение данных

Для чтения и объединения данных была создана пользовательская функция, принимающая в качестве аргументов путь до папки, 
содержащей файлы с данными, формат записи данных и разделитель колонок (в случае текстового формата).

```{r}
concatenate_data <- function(path, format, delim="") {
    format_parser_map <- c(read.csv, read.csv2, read.delim, read_xls, read_xlsx)
    names(format_parser_map) <- c("csv-,", "csv-;", "tsv-", "xls-", "xlsx-")
    data_format <- paste(format, delim, sep="-")
    accumulated_data <- tibble()
    for (filename in list.files(path = path)) {
        new_data <- format_parser_map[[data_format]](paste(path, filename, sep="/"))
        accumulated_data = rbind(accumulated_data, new_data)
        
    }
    return(accumulated_data)
}
```

```{r echo=FALSE}
hospital_data <- concatenate_data("/home/roman/BI/statistics/BI_Stat_2020/Data", format="csv", delim=",")
```


## Коррекция и фильтрация данных

Для удобной работы с данными нужно привести их в соответствие с концепцией tidy-data.

Изначальная структура данных выглядит следующим образом:

```{r echo=FALSE}
str(hospital_data)
```

Для быстрой визуализации ошибок записи данных выведем уникальные значения каждой переменной.

```{r echo=FALSE}
sapply(hospital_data, unique)
```

Заметим, что переменные *X* и *id* несут одну и ту же информацию - уникальный идентификатор пациента, а значит можно удалить одну из них.

В ряде наблюдений присутствует опечатка "malle" вместо "male", данные ошибки можно исправить.

В двух наблюдениях число 31 записано словами, данные значения можно заменить на числовые.

В двух наблюдениях наблюдаются невозможные значения переменной *age*: **350** и **220**. Вероятно, ошибка вызвана записью лишней цифры, однако однозначно восстановить число не представляется возможным,
поэтому во избежание ложных результатов эти наблюдения можно убрать.

Переменные *gender*, *age*, *is_relapse* и *drug_type* представлены строковым типом, для дальнейшей работы нужно сделать их факторными.

Некоторые наблюдения имеют пропущенные значения переменной *is_relapse*, можно предположить, что осутствие данных о рецидиве свидетельствует о его фактическом отсутствии, однако
пропущенных значений не слишком много и наблюдения, содержащие их, могут быть опущены.

```{r echo=FALSE}
hospital_data <- dplyr::select(hospital_data, -X)
hospital_data$gender <- replace(hospital_data$gender, hospital_data$gender == "malle", "male")
hospital_data$age <- replace(hospital_data$age, hospital_data$age == "thirty-one", "31")
hospital_data <- filter(hospital_data, !(age %in% c(350, 220)))

hospital_data$gender <-factor(hospital_data$gender)
hospital_data$age <-factor(hospital_data$age)
hospital_data$is_relapse <-factor(hospital_data$is_relapse)
hospital_data$drug_type <- factor(hospital_data$drug_type)
hospital_data <- na.omit(hospital_data)
```

После данных преобразований структура данных выглядит следующим образом:

```{r echo=FALSE}
str(hospital_data)
```

С ними уже можно работать дальше.

# Предварительный анализ данных

```{r include=FALSE, echo=FALSE}
translated_data <- hospital_data
translated_data$gender <- factor(translated_data$gender, labels = c("Женщины", "Мужчины"))
translated_data$drug_type <- factor(translated_data$drug_type, labels = c("Новый тип 1", "Новый тип 2", "Старый тип", "Плацебо"))
translated_data$is_relapse <- factor(translated_data$is_relapse, labels = c("Нет", "Да"))
```

Мы имеем всего одну непрерывную переменную в данных. Визуализируем её распределение для различных групп.

```{r fig.height=10, fig.width=10, echo=FALSE}
# Цветовая палитра для дальтоников
cbbPalette <- rev(c("#000000", "#E69F00", "#56B4E9", "#009E73", "#F0E442", "#0072B2", "#D55E00", "#CC79A7"))

gender_dist <- ggplot(translated_data, aes(x = gender, y = days_in_hospital)) + geom_boxplot(fill="#D55E00") +
  labs(x = "Пол", y = "")
age_dist <- ggplot(translated_data, aes(x = age, y = days_in_hospital)) + geom_boxplot(fill="#CC79A7") +
  labs(x = "Возраст", y = "")
drug_dist <- ggplot(translated_data, aes(x = drug_type, y = days_in_hospital)) + geom_boxplot(fill="#0072B2") +
  labs(x = "Тип препарата", y = "")
relapse_dist <- ggplot(translated_data, aes(x = is_relapse, y = days_in_hospital)) + geom_boxplot(fill="#F0E442") +
  labs(x = "Рецидив", y = "")
grid.arrange(gender_dist, age_dist, drug_dist, relapse_dist, ncol=2, top = textGrob("Распределение времени госпитализации\nдля различных групп пациентов", gp=gpar(fontsize=16,font=2)), left = textGrob("Дней в больнице", rot = 90, gp=gpar(fontsize=14,font=1)))

gender_dist <- ggplot(translated_data, aes(x = doctor, y = days_in_hospital)) + geom_boxplot(fill="#D55E00") +
  labs(x = "Пол", y = "")
```

Заметим, что небольшие различия во времени госпитализации различаются среди пациентов, принимавших различные препараты, а также в группах по рецидиву.

Проверим распределение переменной *days_in_hospital* на нормальность.

```{r echo=FALSE}
q <- qqPlot(hospital_data$days_in_hospital, distribution = "norm", xlab = "Теоретические квантили", ylab = "Эмпирические квантили", main = "Квантиль-квантильный график переменной days_in_hospital")
```

Квантиль-квантильный график выглядит не лучшим образом.

Проверим гипотезу о нормальном распределении переменной.

```{r echo=FALSE}
test <- shapiro.test(hospital_data$days_in_hospital)
```

P-значение равно **`r test$p`**, а значит распределение переменной *days_in_hospital* значимо не отличается от нормального.

Поскольку дисперсионный анализ лучше работает с группами одинакового размера, проверим численность групп в наших данных.

```{r warning=FALSE, echo=FALSE, message=FALSE}
translated_data %>% group_by(gender, drug_type) %>% summarise(n = n())
translated_data %>% group_by(gender) %>% summarise(n = n())
translated_data %>% group_by(drug_type) %>% summarise(n = n())
```

Как видно из таблиц, группы имеют почти одинаковый размер.

# Дисперсионный анализ

## Построение модели

Сперва исследуем влияние факторов пола и типа препарата, а также их взаимодействия на время госпитализации при помощи двухфакторного дисперсионного анализа со взаимодействием.

```{r echo=FALSE}
model <- lm(days_in_hospital ~ gender * drug_type, data = hospital_data)
anova_model <- Anova(model)
head(anova_model)
```

## Условия применимости

Построим график расстояний Кука для оценки наличия влиятельных наблюдений.

```{r echo=FALSE}
mod_diag <- fortify(model)
ggplot(mod_diag, aes(x=1:nrow(mod_diag), y = .cooksd)) +
  geom_bar(stat = "identity") + 
  geom_hline(yintercept = 2, color = "red") +
  labs(x = "№ Наблюдения", y = "Расстояние Кука") +  ggtitle("График расстояний Кука") +
  theme(plot.title = element_text(face="bold", size=16, hjust = 0.5),
        axis.title.y = element_text(size=14, vjust = 0.5),
        axis.title.x = element_text(size=14, vjust = 0.5))
```

Из графика видно, что влиятельные наблюдения в данных отсутствуют.

```{r echo=FALSE, message=FALSE}
ggplot(data = mod_diag, aes(x = .fitted, y = .stdresid)) + 
  geom_point() + 
  geom_hline(yintercept = 0) +
  geom_smooth(method = "lm") +
  geom_hline(yintercept = 2, color = "red") +
  geom_hline(yintercept = -2, color = "red") +
  labs(x = "Предсказанные значения", y = "Стандартное отклонение остатков", title = "График распределения остатков модели") +
  theme(plot.title = element_text(face="bold", size=16, hjust = 0.5),
        axis.title.y = element_text(size=14, vjust = 0.5),
        axis.title.x = element_text(size=14, vjust = 0.5))
```

Из графика видно отсутствие паттернов в остатках, однако некоторые из них сильно отклоняются от 0.

```{r echo=FALSE, }
q <- qqPlot(model, distribution = "norm", xlab = "Теоретические квантили", ylab = "Эмпирические квантили", main = "Квантиль-квантильный график остатков модели")
```
```{r echo=FALSE}
shapiro.test(mod_diag$.resid)
```


Из квантиль-квантильного графика можно сделать вывод, что распределение близко к нормальному, но тест Шапиро-Уилка отвергает данную гипотезу.

## Интерпретация результатов

В итоге мы имеем следующие результаты дисперсионного анализа.

```{r echo=FALSE}
head(anova_model)
```

Таким образом **cочетание типа принимаемого препарата и пола пациента значимо влияет на время госпитализации (F =`r anova_model[[3]][3]` , p_value = `r anova_model[[4]][3]`, df_1 = `r anova_model[[2]][3]`, df_2 = `r anova_model[[2]][4]`)**.

Однако данные результаты не позволяют нам узнать сочетание каких уровней факторов влияет на время госпитализации. Для того,
чтобы это выяснить необходимо провести пост-хок тесты.

Для этого подберём линейную модель без свободного члена, где в качестве предиктора выступает фактор взаимодействия.

Сначала создадим данный фактор, сгруппировав имеющиеся.

```{r}
hospital_data$Combined_features <- factor(paste(hospital_data$drug_type, hospital_data$gender, sep="-"))
```

Подберём модель:

```{r}
ph_model <- lm(days_in_hospital ~ Combined_features - 1, data = hospital_data)
```

Проведём пост-хок тест Тьюки на основе данной модели.

```{r warning=FALSE}
post_hoch <- glht(ph_model, linfct = mcp(Combined_features = "Tukey"))
summary(post_hoch)
```

Можно проинтерпретировать результаты следующим образом:

**Препарат 2 типа замедляет лечение и мужчин, но ускоряет лечение у женщин. Препарат старого типа замедляет лечение у женщин, но не оказывает значимого эффекта у мужчин**

Данные результаты также могут быть проиллюстрированы следующим графиком.

```{r echo=FALSE}
tr_model <- lm(days_in_hospital ~ gender * drug_type, data = translated_data)
plot_data <- expand.grid(gender = levels(translated_data$gender),
                      drug_type = levels(translated_data$drug_type))
plot_data <- data.frame(
              plot_data,
              predict(tr_model, newdata = plot_data, interval = 'confidence'))

pos <- position_dodge(width = 0.2)
gg_linep <- ggplot(data = plot_data, aes(x = gender, y = fit, ymin = lwr, ymax = upr, colour = drug_type)) +
  geom_point(position = pos) +
  geom_errorbar(position = pos, width = 0.2) +
  labs(x = "Пол", y = "Ождидаемое время госпитализации", colour = "Тип препарата", title = "Результаты пост-хок теста Тьюки") +
  theme(plot.title = element_text(face="bold", size=16, hjust = 0.5),
        axis.title.y = element_text(size=14, vjust = 0.5),
        axis.title.x = element_text(size=14, vjust = 0.5),
        legend.title = element_text(size=14, vjust = 0.5)) +
  scale_colour_manual(values = cbbPalette)
  
gg_linep
```





